臺灣高雄地方法院民事判決　　　　　　 104年度訴字第2120號
原　　　告　王鄭○○
　　　　　　王○○　
　　　　　　王○○　
兼　
訴訟代理人　王○○　
上四人共同
訴訟代理人　顏福松律師
被　　　告　張○　　
訴訟代理人　矯恆毅律師
　　　　　　張家瑞　
當事人間清償債務事件，本院於民國105年3月18日言詞辯論終結
，判決如下：
    主  文
原告之訴駁回。
訴訟費用由原告負擔。
    事實及理由
壹、程序部分：
    按訴狀送達後，原告不得將原訴變更或追加他訴，但擴張或
    減縮應受判決事項之聲明者，不在此限，民事訴訟法第255
    條第1項第3款定有明文。本件原告起訴時原聲明：被告應給
    付原告新台幣（下同）100萬元，及自民國83年1月12日起至
    清償日止，按週年利率5％計算之利息。嗣於104年12月11日
    本院言詞辯論時，當庭以言詞將利息起算日更正為自99年8
    月1日起算（本院卷第93頁）。以上核屬擴張及減縮應受判
    決事項之聲明，揆諸前揭規定，核無不合，應予准許。
貳、實體部分：
一、原告主張：被告前於83年1月12日向訴外人即原告之被繼承
    人王○○借款100萬元，約定清償期限為85年1月12日，雙方
    立有同意書1紙（下稱系爭同意書），被告並提供坐落高雄
    市○○區○○段000000地號土地（下稱系爭土地）設定抵押
    權登記予王○○，以供借款之擔保。被告僅於99年、100年
    間繳付部分利息，迄未還款，嗣王○○於104年3月20日死亡
    ，原告為王○○之繼承人，則被告應給付原告100萬元及利
    息。為此，爰依繼承及消費借貸之法律關係，提起本件訴訟
    。並聲明：被告應給付原告100萬元及自99年8月1日起至清
    償日止，按週年利率5％計算之利息。
二、被告則以：系爭同意書並未載明王○○已將100萬元款項交
    被告收訖之文字，是尚難遽認被告已於83年1月12日收受王
    ○○借款100萬元之事實。且系爭同意書內容記載「每月依
    月息百分之貳點伍計息」、「每二個月付息（乙次）給抵押
    權人（王○○）先生不得延遲」等語，核與系爭土地抵押權
    設定契約書（下稱系爭抵押權契約書）上記載「利息：無」
    、「遲延利息：無」、「違約金：無」等語不符，無法認定
    王○○於與被告間之消費借貸確實借貸條件為何，其2人間
    是否有借貸意思表示互相一致。又設定抵押權之原因多端，
    不能驟以設定抵押權一事即認定王○○已將借款交付予被告
    ，況先為設定登記，再交付金錢之情形，所在多有，自不得
    因已為設定登記，即反推已交付金錢或指已交付金錢為常態
    事實，原告主張王○○與被告間已成立消費借貸契約，實屬
    無據。原告所提出王○○之生前記帳簿（下稱系爭記帳簿）
    ，被告爭執其形式上證據力，而縱認形式上為真正，系爭記
    帳簿僅係王○○自行制作，並無其他相關證據足資證明系爭
    記帳簿之記載屬實，即難證明王○○與被告間已成立消費借
    貸契約。而該手寫字條（下稱系爭字條）記載「張○抵押借
    100萬息至85.3.12」之文字與系爭同意書內容記載之「債務
    清償日期為民國85年元月12日」不符，系爭字條記載之「93
    .5.25入15,000、...101.1.24入10,000」實無法看出所指事
    實為何。縱認即係各期支付利息金額、付息週期等，然與系
    爭同意書之內容記載「每月依月息百分之貳點伍計息」、「
    每二個月付息乙次給抵押權人（王○○）先生不得延遲」亦
    有不符。甚者，王○○於借款後相隔10年後才為第一次收取
    利息，亦與常情不符。且系爭字條中「張○抵押借100萬息
    至85.3.12」之文字，其中「85」似原為「83」所改寫，原
    告王○○亦自承曾自行將系爭字條中「玉蘭45000已入帳」
    之文字刪除，是原告上開主張顯有疑義，洵非可採。再關於
    被告是否有向王○○繳過利息一節，原告於104年11月5日民
    事補正狀記載「僅於民國99年及民國100年繳付兩次部份利
    息。」，嗣於鈞院104年12月11日言詞辯論時又改稱「之前
    有寫到被告曾於99年、100年間償還部分利息是誤載」云云
    ，是原告先後所述不一，顯非可採等語置辯。並聲明：原告
    之訴駁回。
三、本件不爭執事項：
    被告與王○○前於83年1月12日有簽立系爭同意書及系爭抵
    押權契約書各1紙（內容詳如本院卷第48、50頁）。
四、本件之爭點：
(一)被告與王○○間有無借貸100萬元之合意？王○○有無交付
    100萬元予被告？
(二)原告請求被告應給付100萬元及自99年8月1日起至清償日止
    ，按週年利率5％計算之利息，有無理由？
(三)倘原告主張被告與王○○間之消費借貸關係確屬存在，則原
    告依據繼承及消費借貸法律關係請求被告返還金錢之請求權
    是否已罹於時效而消滅？
五、本院得心證之理由：
(一)按民事訴訟如係由原告主張權利者，應先由原告負舉證之責
    ，若原告先不能舉證，以證實自己主張之事實，則被告就其
    抗辯事實即令不能舉證，或其所舉證據尚有疵累，亦應駁回
    原告之請求（最高法院17年上字第917號判例參照）；次按
    稱消費借貸者，於當事人間必本於借貸之意思合致，而有移
    轉金錢或其他代替物之所有權於他方之行為始得當之。倘當
    事人主張與他方有消費借貸關係存在者，自應就該借貸意思
    互相表示合致及借款業已交付之事實，均負舉證之責任（最
    高法院98年度台上字第1045號民事判決要旨參照）。再按抵
    押權為擔保物權，以擔保之債權存在為前提，倘擔保債權並
    未發生，抵押權即失所附麗，縱有抵押權登記，亦屬無效，
    抵押人得請求塗銷。而一般抵押權成立上之從屬性，僅關乎
    該抵押權之效力，且當事人為借款債務設定一般抵押時，先
    為設定登記，再交付金錢之情形，所在多有，自不得因已為
    設定登記，即反推已交付金錢或指已交付金錢為常態事實。
    故抵押人主張借款債權未發生，而抵押權人予以否認者，依
    首開說明，仍應由抵押權人負舉證責任（最高法院103年度
    台上字第393號民事裁判要旨參照）。
(二)被告與王○○間有無借貸100萬元之合意？王○○有無交付
    100萬元予被告？
  1.被告與王○○前於83年1月12日曾簽立系爭同意書及系爭抵
    押權契約書各1紙，固為兩造所不爭執，且有系爭同意書及
    系爭抵押權契約書各1紙（本院卷第48、50頁），及高雄市
    政府地政局旗山地政事務所104年12月18日高市地旗登字第
    00000000000號函檢送之土地登記謄本等（本院卷第99至102
    頁）在卷可佐。惟參諸前揭實務見解，原告既主張王○○與
    被告間有金錢借貸，對於已有金錢交付之事實，即應負舉證
    責任。
  2.原告主張王○○與被告間有消費借貸之合意及金錢之交付，
    固以83年1月12日簽立之系爭同意書有記載「立同意書人張
    ○向王○○借款新台幣壹佰萬元正，而立書人提供旗山鎮○
    ○段○○地號...所有權全部作為抵押標的」，系爭抵押權
    契約書則記載權利存續期間為83年1月12日起至85年1月12日
    止共計2年，且被告確實有將系爭土地設定抵押權予王○○
    為據。惟原告王○○於本院稱：我父親生前沒有交代100萬
    元如何交付；我父親是如何交付這100萬元，當時借貸情形
    我不清楚等語（本院卷第91頁），其對於王○○與被告間有
    無為金錢之交付，並不清楚。另原告即王○○之妻王鄭○○
    於本院稱：是我先生告訴我張○○（已過世）介紹張○給我
    先生認識，說張○要跟我先生借錢，交錢當時我沒有當場看
    見；（問：張○○介紹張○給妳先生認識時，就交付現金還
    是介紹之後才另外交付現金？）我不在場，我不清楚，但我
    先生都會告訴我；我先生說張○有跟我先生借100萬元，有
    拿土地給我先生作抵押；交付現金時我沒在場，我先生告訴
    我是領現金給他，領錢也是我先生自己去領；我不知道我先
    生在哪裡領錢，他有很多本存摺，且當時有很多筆錢在進出
    ，也會借錢給張○以外的人等語（本院卷第165、166頁），
    故其對於王○○借錢予張○並設定抵押之事，均係聽聞王○
    ○所述，而就王○○有無將100萬元交付給被告一節，亦未
    親眼見聞，是於無其他匯款單據、簽收字據或其他證據佐證
    之情形下，實難單以被告有簽立系爭同意書及設定抵押權予
    王○○，即反推其2人間有為金錢之交付。至原告王○○於
    本院雖稱曾於99年間跟王○○到被告住處催債等語（本院卷
    第92頁）；另原告王鄭○○於本院稱張○都會拿錢至其家裏
    付等語（本院卷第166頁），惟此既經被告否認，在無其他
    證據足以佐證之情形下，亦無法逕予採信。
  3.另原告先具狀主張被告僅於99年、100年間2次繳付部分利息
    （本院卷第76頁）；嗣於本院又提出系爭記帳簿及系爭字條
    影本（本院卷第127頁），欲證明被告曾向王○○支付利息
    ，且依系爭記帳簿記載之「張○於97.10.28承諾1年內解決
    」（本院卷第180頁上方），可知被告曾承諾解決債務之情
    形。惟被告主張否認系爭記帳簿及系爭字條為王○○之筆跡
    ，內容亦無從認定即為支付利息等語，而此部分因王○○已
    過世，已無從確認該筆跡是否其所寫或內容意義為何。原告
    雖提出王○○之其他書寫文書（本院卷第182至190頁），但
    亦無從遽予認定該些文書即為王○○之筆跡而得以互相比對
    。原告雖又主張由系爭字條及系爭記帳簿互相對照，系爭字
    條上所記載93年5月25日至99年2月23日之總入帳金額為75,0
    00元、100年2月10日至101年1月24日之總入帳金額3萬元，
    與系爭記帳簿上記載之「張○」利息收入75000元、3萬元，
    相互吻合，足認系爭字條上入息之記載，均係記載被告曾支
    付過之利息。然縱認系爭記帳簿及系爭字條均為王○○所寫
    ，惟系爭字條所載「張○抵押借100萬息至85.3.12」，其中
    之「85」，似原記載為「83」後再塗改為「85」，是何人所
    塗寫，不得而知，可否以此字句，即代表被告有繳息至83年
    3月12日或85年3月12日，已有可疑。再依系爭字條觀之，除
    上方記載「張○抵押借100萬息至85（或83）.3.12」外，其
    右側尚有記載「○蘭45000已入帳」，則系爭字條左側所記
    載日期及入帳金額究指被告繳付之利息，或指「玉蘭」所繳
    付之利息？亦有可疑。而原告除提出系爭字條及系爭記帳簿
    外，並未能提出其他被告確曾支付利息之相關單據，或被告
    與王○○間有互為對帳之相關證據，實難僅憑系爭記帳簿或
    系爭字條之記載，即逕認被告有向王○○貸得金錢、支付利
    息或承諾解決債務之事實。
  4.再者，系爭同意書記載「於訂立本書後每月依月息百分之貳
    點伍計息，每二個月付息（乙次）給抵押權人（王○○）先
    生，不得遲延」等語，惟依系爭字條之記載，除「張○抵押
    借100萬息至85（或83）.3.12」之字樣外，其餘入息之日均
    已距離原告所主張借貸及清償時間超過10年，且收取之利息
    與約定之利息亦有不同。另系爭記帳簿就「張○」之欄位部
    分，並未特別記載日期，則究竟何時收取利息，是否確實有
    收取利息，均有疑義。另證人王鄭○○於本院證稱：利息都
    是我先生處理，我沒有在管錢等語（本院卷第166頁），其
    對於王○○收取利息之方式並不了解，亦難採為對被告不利
    之認定。
  5.從而，縱認被告有借貸金錢之意而與王○○簽立系爭同意書
    ，並設定抵押權予王○○，但尚難以此即反推被告確實已自
    王○○處取得100萬元。是原告本於繼承及消費借貸之法律
    關係請求被告清償債務，即屬無據。
(三)原告請求被告應給付100萬元及自99年8月1日起至清償日止
    ，按週年利率5％計算之利息，有無理由？
    承上而論，原告本於繼承及消費借貸之法律關係請求被告清
    償債務並無依據，則原告請求被告應給付100萬元及自99年8
    月1日起至清償日止，按週年利率5％計算之利息，自屬無理
    由。
(四)倘原告主張被告與王○○間之消費借貸關係確屬存在，則原
    告依據繼承及消費借貸法律關係請求被告返還金錢之請求權
    是否已罹於時效而消滅？
  1.按請求權，因15年間不行使而消滅；時效完成後，債務人得
    拒絕給付，民法第125條前段、第144條第1項分別定有明文
    。
  2.原告主張被告於83年1月12日向王○○借款100萬元，約定清
    償期限為85年1月12日，是縱兩造間確有借貸之合意，且王
    ○○亦確實有交付100萬元予被告，然自清償期限屆至時，
    迄王○○於104年3月20日死亡時，已超過15年。本件既無證
    據認定王○○於生前有向被告催討債務或被告有支付利息或
    承認債務之情形（詳如前述），則於被告抗辯縱認有消費借
    貸合意及金錢交付之情形下，其消費借貸請求權亦已罹於時
    效而消滅，原告自亦不得再依繼承及消費借貸之法律關係，
    請求被告清償該債務。至原告雖主張被告一直有支付利息，
    視同承認債務，依民法第129條第1項第2款之規定時效中斷
    等語，惟本件尚難認定被告確實有承認債務及支付利息之事
    實（已如前述），故原告主張有時效中斷之事由，亦尚難遽
    採，併予敘明。
六、綜上所述，原告依繼承及消費借貸之法律關係，請求被告給
    付100萬元及遲延利息，為無理由，應予駁回。
七、本件事證已臻明確，兩造其餘攻擊、防禦方法及所提證據，
    經審酌後，核與判決結果無影響，爰不逐一論列，併此敘明
    。
八、據上論結，本件原告之訴為無理由，依民事訴訟法第78條，
    判決如主文。
中    華    民    國   105    年    4     月    12    日
                  民事第七庭 法  官   顏珮珊
以上正本係照原本作成。
如對本判決上訴，須於判決送達後20日內向本院提出上訴狀。如
委任律師提起上訴者，應一併繳納上訴審裁判費。
中    華    民    國   105    年    4     月    12    日
                             書記官   陳美月